【裁判字號】    96,上,144
【裁判日期】    970116
【裁判案由】    清償債務
【裁判全文】
臺灣高等法院高雄分院民事判決           96年度上字第144號
上  訴  人  甲○○
訴訟代理人  黃昭雄律師
被上訴人    乙○○
上列當事人間請求清償債務事件，上訴人對於民國96年6 月22日
臺灣高雄地方法院96年度雄訴字第10號第一審判決提起上訴，本
院於96年10月24日言詞辯論終結，判決如下：
    主      文
原判決關於(一)命上訴人給付超過新台幣伍拾參萬陸仟伍佰壹拾貳
元及超過其中新台幣肆拾萬壹仟零貳拾元本金計算之利息部分，
及該部分假執行之宣告；(二)命上訴人預供擔保免為假執行，關於
假執行實施前部分，(三)訴訟費用之裁判均廢棄。
上開(一)廢棄部分，被上訴人在第一審之訴及其假執行之聲請均駁
回。
其餘上訴駁回。
第一、二審訴訟費用由上訴人負擔十分之三，餘由被上訴人負擔
。
    事實及理由
一、被上訴人主張：其於民國80年9 月間向前手高雄市農會買受
    高雄市○鎮區○○段72號土地應有部分70/13440，與上訴人
    同為土地之共有人，各有分管位置。因上訴人在土地上原有
    高雄市前鎮區○○○ 路59號建物及87年才興建之同路61巷2
    號（原同區西甲南巷125 號）建物（下稱上訴人2 筆建物）
    占用土地已超出上訴人應有部分111/13440 換算之面積，還
    欲再擴建，經被上訴人檢舉違章後，兩造乃在里長丙○○之
    見證下書立87年7 月5 日切結書，約定就上訴人2 筆建物超
    出其應有部分換算之面積（暫定10坪，以實測為準），上訴
    人願向被上訴人承租，月租金按土地公告現值8/1000計算，
    其他細節於10日內另訂契約，並應於每月6 日將租金匯入被
    上訴人板信商業銀行帳戶，如不履行，上訴人願付違約金10
    萬元。上訴人未依約履行，經法院勘測結果，上訴人2 筆建
    物占用土地面積合計為178 平方公尺，較其應有部分換算之
    面積85.06 平方公尺，超出92.94 平方公尺，而上訴人應有
    部分換算之面積為53.64 平方公尺，且一直未占用土地，則
    依切結書約定，上訴人自應就此53.64 平方公尺面積（下稱
    系爭占用面積），按土地公告現值8/1000計算之月租金給付
    被上訴人，被上訴人得請求上訴人給付自支付命令聲請狀繕
    本送達之翌日即94年7 月6 日起前5 年即89年7 月6 日起至
    94年7 月5 日止之租金共129 萬596 元，加上違約金10萬元
    ，合計139 萬596 元及自該繕本送達之翌日起至清償日止，
    按週年利率5 ％計算之利息，暨自該繕本送達翌日起至96年
    6 月5 日止共23個月之租金49萬9362元等情。爰依契約之法
    律關係，求為命上訴人給付188 萬9958元，及其中139 萬59
    6 元自94年7 月6 日起至清償日止，按週年利率5 ％計算之
    利息之判決。原審為被上訴人勝訴之判決。被上訴人於本院
    聲明：(一)上訴駁回。(二)第二審訴訟費用由上訴人負擔。
二、上訴人則以：系爭切結書並不能認為兩造已有租賃關係，且
    被上訴人無法舉證其分管特定部分在何處，而出租係管理行
    為，被上訴人未得其他共有人之同意所為出租行為無效。又
    兩造書立切結書後，上訴人於87年10月間向其他共有人周天
    龍買受系爭共有土地應有部分60/13440，而上訴人之弟周仁
    雄所有系爭共有土地應有部分110/13440 亦同意上訴人使用
    ，加上原先上訴人應有部分111/13440 ，則上訴人可使用之
    土地應有部分面積達281/13440 ，已超過上訴人實際佔用面
    積，上訴人何須向被上訴人承租等語，資為抗辯，並於本院
    聲明：(一)原判決廢棄。(二)被上訴人在第一審之訴及假執行之
    聲請均駁回。(三)第一、二審訴訟費用由被上訴人負擔。
三、兩造不爭執事項：
  (一)被上訴人於80年9 月買受登記為土地共有人，應有部分為70
    /13440，而上訴人於81年7 月亦登記為共有人，應有部分為
    111/13440 。後因上訴人2 筆建物欲行增建，遭被上訴人檢
    舉違章，因而兩造乃在里長丙○○之見證下，書立87年7 月
    5 日切結書，約定上訴人2 筆建物超過其應有部分換算之占
    用面積，上訴人願向被上訴人承租，面積暫定10坪（以實測
    為準），月租金按土地公告現值8/1000計算，其他細節於10
    日內另訂契約，並應於每月6 日將租金匯入被上訴人板信商
    業銀行帳戶，如不履行，上訴人願付違約金10萬元。而上訴
    人迄今未履行訂約及匯付租金。
  (二)上訴人2 筆建物占用面積，合計為178 平方公尺（45.8+132
    .2），有高雄市政府地政處前鎮地政事務所95年6 月26日高
    市地鎮二字第0950005837號函附複丈成果圖足憑。
  (三)87年7 月5 日立切結書迄今，被上訴人並無建物占用共有土
    地；上訴人於87年10月（土地謄本登記日期）向共有人之一
    周天龍購得應有部分60/13440，與立切結書時之應有部分11
    1/13440 合計為171/13440 。
四、兩造所爭執事項：(一)系爭切結書得否認為係租賃契約？(二)上
    訴人向被上訴人承租之面積為多少？(三)被上訴人得向上訴人
    請求之租金為若干？(四)被上訴人依切結書得向上訴人請求之
    違約金為多少？茲分述如下：
  (一)系爭切結書得否認為係租賃契約？
  1.按當事人互相表示意思一致者，無論其為明示或默示，契約
    即為成立，民法第153 條第1 項定有明文。又租賃契約為諾
    成契約，雖當事人間非不得就租賃物及租金之範圍先為擬定
    ，成立預約以為將來訂立本約之張本。惟當事人間如已就租
    賃契約必要之點即租賃物與租金互相表示一致，其租賃契約
    即為成立，不能因尚未訂立書面契約，認其僅屬預約之性質
    （最高法院85年度台上字第165 號判決參照）。
  2.經查，被上訴人主張其於80年9 月間向前手高雄市農會買受
    高雄市○鎮區○○段72號土地應有部分70/13440，與上訴人
    同為土地之共有人，各有分管位置。因上訴人2 筆建物占用
    土地已超出上訴人應有部分111/13440 換算之面積，而約定
    上訴人2 筆建物超出其應有部分換算之面積（暫定10坪，以
    實測為準），上訴人願向被上訴人承租等情，業據提出切結
    書為證（原審卷第5 頁）。茲依兩造不爭執之切結書記載：
    「立切結書人甲○○在高雄市○鎮區○○段72號地上建物即
    門牌前鎮區○○○ 路59號、西甲南巷125 號（今改為復興3
    路61巷2 號，合稱即前揭上訴人2 筆建物）房屋所占基地超
    過本人（即上訴人）應有部分面積，其超過部分願意向台端
    （即被上訴人）承租，暫按10坪計算（以實測為準），而且
    按公告現值月租8/1000計算。其他細節於10日內另訂契約，
    如不履行另訂契約，願給付違約金新台幣10萬元，並應於每
    月6 日將租金匯入台端板信商業銀行帳戶00-000000-0000號
    戶頭內，恐口無憑特立本書為據」，已就關於承租土地面積
    、租金額計算標準、付租方式及違約罰等契約必要之點，為
    具體明確約定。雖切結書並無被上訴人本人之簽名，惟租賃
    契約為諾成契約本無須以書面為之，且該切結書既經被上訴
    人收受，亦可認為有默示之同意，且證人丙○○亦證稱：「
    （87年7 月5 日切結書是否由你擔任見證人？）當時他們來
    是說修房子超過範圍，要向被上訴人承租，被上訴人有答應
    超過的範圍被上訴人同意出租」、「（當初見證切結書時是
    否雙方已經表示開始租賃抑或後續還要有什麼動作？）當初
    是兩造土地方面有糾紛，只是說上訴人要向被上訴人承租，
    被上訴人同意租給上訴人，我只有見證這樣而已」等語（本
    院卷第59、60頁），足見兩造對系爭土地之租賃已有相互合
    致之意思表示，系爭切結書即得認為係租賃契約。至於切結
    書記載其他細節於10日內另訂契約，如不履行另訂契約願給
    付違約金10萬元，係指關於租賃之其他細節而言，並不影響
    兩造依切結書已成立之租賃契約，上訴人辯稱：系爭切結書
    並不能認為兩造已有租賃關係云云，尚無可採。
  3.上訴人又辯稱：被上訴人無法舉證其分管特定部分在何處，
    而出租係管理行為，被上訴人未得其他共有人之同意所為出
    租行為無效云云。惟按，共有物分管契約，不以共有人明示
    之意思表示為限，共有人默示之意思表示，亦包括在內。惟
    所謂默示之意思表示，係指依共有人之舉動或其他情事，足
    以間接推知其效果意思者而言（最高法院87年度台上字第13
    59號判決參照）。經查，本件共有土地已有其他建物存在，
    被上訴人並無建物占用土地，為兩造所不爭執，並有照片可
    稽（本院卷第69至71頁），倘系爭共有土地無默示之分管意
    思表示，上訴人及其他共有人又何能在共有土地上建屋，且
    被上訴人如無分管之土地，上訴人又何須出具切結書同意其
    房屋所占基地超過應有部分面積，願向被上訴人承租，並載
    明以實測為準，足見共有人就系爭土地有默示分管之意思表
    示，上訴人所辯被上訴人無法舉證其特定部分在何處，被上
    訴人未得共有人全體之同意之出租行為應屬無效云云，均不
    足採。
  (二)上訴人向被上訴人承租之面積為多少？
  1.查上訴人於立切結書時，其土地應有部分為111/13440 ，依
    卷附土地登記謄本所載土地總面積為10,299平方公尺（原審
    卷第36頁），經換算上訴人應有部分面積為85.06 平方公尺
    （10,299×111 ÷13,440，小數點均四捨五入，以下同），
    而上訴人2 筆建物占用土地面積為178 平方公尺（45.8＋13
    2.2） 為兩造所不爭。上訴人占有超過其應有部分面積為92
    .94 平方公尺（178 －85.06 ＝92.94） ，而被上訴人在該
    土地之應有部分面積為53.64 平方公尺（10,299×70÷13 ,
    440） ，足見被上訴人在該土地之面積53.64 平方公尺全部
    為上訴人所占用，此即切結書所載「房屋所占基地超過本人
    （即上訴人）應有持分面積，其超過部分願意向台端（即被
    上訴人）承租」，是上訴人向被上訴人承租之面積為53.64
    平方公尺，應堪認定。
  2.上訴人辯稱：其已於87年10月間向共有人之一周天龍購得應
    有部分60/13440，而上訴人之弟周仁雄應有部分110/13440
    亦同意上訴人使用，則上訴人可使用之土地應有部分面積達
    13440 分之281 ，已超過上訴人實際佔用面積，上訴人何須
    向被上訴人承租云云。惟查，上訴人已自承：「我是向周天
    龍購買應有部分60/13440，坐落位置是在中山二路55巷45弄
    16號周天龍原來住的特定位置」、「周天龍賣給我之前就有
    這些鐵皮屋，被上訴人所提出之照片前面約二分之一鐵皮屋
    雖然不是我蓋的，但是坐落的土地是我向周天龍所購買的特
    定位置沒有錯」、「（對高雄市政府前鎮地政事務所函覆本
    院向周天龍購買應有部分120/13440 ，由上訴人及上訴人的
    弟弟周仁雄各買60/13440周天龍占有的特定部分，有何意見
    ？不爭執」等語（本院卷第58、61頁），足見上訴人於87年
    10月向共有人周天龍購得應有部分60/13440，係在高雄市前
    鎮區○○○路55巷45弄16號位置，與本件切結書上訴人向被
    上訴人承租之復興三路61巷2 號（即西甲南巷125 號）位置
    之土地無涉。上訴人又辯稱：其弟周仁雄應有部分110/1344
    0 亦同意上訴人使用云云，並未能舉證以實其說，縱認所稱
    屬實，惟被上訴人係出租分管特定部分已如前述，是上訴人
    此部分辯解，亦無可採。
  (三)被上訴人得向上訴人請求之租金為若干？
  1.本件被上訴人主張上訴人應給付月租金按土地公告現值8/10
    00計算云云。按，土地法第105 條準用同法第97條所定建築
    基地之租金，以不超過申報價額年息10% 為限，係屬強制規
    定，如當事人間約定之租金超過此限制，其超過部分無請求
    權（最高法院43年台上字第392 號判例參照）。經查系爭土
    地公告現值89年7 月起至90年6 月為5 萬5400元、90年7 月
    起至93年12月為4 萬8600元、94年1 月起至95年12月為5 萬
    400 元、96年1 月起為5 萬940 元，而申報地價自89年7 月
    至95年12月為1 萬3088元、自96年1 月起為1 萬3408元，有
    土地地價謄本附卷可稽。如依被上訴人請求按公告現值計算
    租金，顯超過申報地價年息10% ，上訴人對超過部分並無請
    求權，本院斟酌系爭土地位於復興三路61巷（即西甲南巷）
    附近商家林立，交通便利，有勘驗筆錄、現場照片及附圖在
    卷可稽（原審卷第125 至131 頁、本院卷第69至72頁），依
    上訴人所受之經濟價值及利益等因素考量，認該基地之租金
    數額以申報地價年息10 %為適當，被上訴人主張：月租金按
    土地公告現值8/1000計算給付租金，顯超過申報地價年息10
    % ，而不可採。茲就被上訴人請求自起訴狀繕本送達翌日（
    即94年7 月6 日）往前回溯5 年即89年7 月6 日起算至96年
    6 月5 日原審言詞辯論終結之日止，按租用土地53. 64平方
    公尺，依申報地價年息10% 計算上訴人應給付被上訴人之租
    金如下：
    (1)89年7 月6 日起至94年7 月5 日止共5 年，計35萬1020元
      （13,088×10% ×53.64 ×5=351,020） 。
    (2)94年7 月6 日起95年12月31日止共1 年5 個月又26日，計
      10萬4526元｛（13,088×10% ×53.64） ＋〔（13,088×
      10% ×53.64） ÷12×5 〕＋〔（13,088×10% ×53.64
      ）÷12÷30×26〕= 104,526 ｝。
    (3)96年1 月1 日起至96年6 月5 日止共5 個月又5 日，計3
      萬966 元｛〔（13,408×10% ×53.64） ÷12×5 〕＋〔
      （13,408×10% ×53.64） ÷12÷30×5 〕=30,966 ｝。
  2.從而，被上訴人之請求自89年7月6日至97年1月2日止租金額
    ，合計48萬6512元（351,020＋104,526＋30,966）。
  (四)被上訴人依切結書得向上訴人請求之違約金為多少？
  1.按約定之違約金額過高者，法院得減至相當之數額，此為民
    法第252 條所明定，不問其作用為懲罰性抑為損害賠償之預
    定，均有其適用（最高法院70年台上字第3796號裁判參照）
    。又違約金之約定是否過高，應依違約金係屬懲罰之性質或
    屬於損害賠償約定之性質而有不同，若屬前者，應依一般客
    觀事實、社會經濟狀況及當事人所受損害情形，以為酌定標
    準；若為後者，則應依當事人實際上所受損害為標準，酌予
    核減（最高法院87年台上字第2563號裁判要旨參照）。又按
    約定之違約金如有過高情事，法院即得依規定核減至相當之
    數額，並無應待至債權人請求給付後始得核減之限制。此項
    核減，法院得以職權為之，亦得由債務人訴請法院核減（最
    高法院79年台上字第1612號判例參照）。
  2.依兩造切結書所載：「……其他細節於10日內另訂契約，如
    不履行另訂契約，願給付違約金新台幣10萬元……」，顯見
    上訴人如不履行另訂書面契約，即應給付10萬元，而依切結
    書兩造租賃關係已成立，只是其他細節未另定書面契約而已
    ，至於其他細節如不履行另訂契約，亦約定願給付違約金10
    萬元，足見該約定係屬懲罰性違約金。上訴人就其他細節並
    未履行訂立書面契約為上訴人所不爭執，被上訴人請求上訴
    人依切結書給付違約金自屬有據。本院斟酌上訴人於87年7
    月5 日出具切結書迄今雖未就租賃其他細節與被上訴人簽訂
    書面契約，惟與兩造已成立租賃不生影響，被上訴人仍得依
    切結書向上訴人請求給付租金，對被上訴人損害不大等情，
    認被上訴人請求上訴人給付違約金以5 萬元為適當，超過部
    分，不應准許。
五、綜上所述，被上訴人請求上訴人給付53萬6512元，及其中40
    萬1020元（35萬1020元為支付命令聲請狀繕本送達之翌日即
    94年7 月6 日起前5 年即89年7 月6 日起至94年7 月5 日止
    之租金、5 萬元為違約金）自支付命令聲請狀繕本送達之翌
    日即94年7 月6 日起至清償日止，按週年利率5 ％計算之利
    息，為有理由，應予准許。逾此所為請求，為無理由，應予
    駁回。原審就超過上開應准許部分，為上訴人敗訴之判決，
    並為假執行之宣告，自有未洽，上訴人指摘原判決此部分不
    當，求予廢棄，為有理由，爰由本院予以廢棄，並駁回被上
    訴人此部分在第一審之訴及假執行之聲請。至於上開應准許
    部分，原審為上訴人敗訴之判決，並無不合，上訴人指摘原
    判決此部分不當，求予廢棄改判，為無理由，應予駁回。又
    民事訴訟法第392 條第3 項已將被告預供擔保或提存之時期
    ，修正為於執行標的物拍定、變賣或物之交付前，是原判決
    命上訴人預供擔保免為假執行，關於諭知假執行實施前部分
    ，於法未合，此部分應由本院予以廢棄。
六、據上論結，本件上訴為一部有理由，一部無理由，依民事訴
    訟法第450 條、第449 條第1 項、第79條，判決如主文。
中    華    民    國    97    年     1    月    16    日
                            民事第五庭
                                審判長法官  蔡明宛
                                法      官  魏式璧
                                法      官  曾錦昌
以上正本證明與原本無異。
本件不得上訴。
中    華    民    國    97    年    1     月    16    日
                                書  記  官  梁美姿


司法院資訊處製作；財團法人民間司法改革基金會備份。
